最高法院刑事判決　　　　　　　　　　111年度台上字第3407號
上　訴　人　陳建甫


　　　　　　陳宗慶



共　　　同
選任辯護人　高峯祈律師
　　　　　　劉子豪律師
　　　　　　廖顯頡律師
上列上訴人等因違反毒品危害防制條例案件，不服臺灣高等法院
臺南分院中華民國111 年3 月22日第二審判決（110 年度上訴字
第1212號，起訴案號：臺灣臺南地方檢察署109 年度偵字第7146
、9711、10451 、10452 、13754 、14031 、14032 號），提起
上訴，本院判決如下：
    主  文
原判決關於其附表一、附表二部分均撤銷，發回臺灣高等法院臺
南分院。
其他上訴駁回。
    理  由
壹、販賣第二級毒品部分：
一、本件原判決以上訴人陳建甫、陳宗慶有其事實欄一所載之單
    獨或共同販賣第二級毒品各犯行明確，因而撤銷第一審關於
    其附表二編號1 、2 所示陳建甫、陳宗慶共同販賣第二級毒
    品、附表三陳建甫販賣第二級毒品所處罪刑暨各定之應執行
    刑、緩刑部分，經比較新舊法後，改判仍論處其等共同犯如
    原判決附表（下稱附表）一編號1 、2 所示之販賣第二級毒
    品2 罪刑、陳建甫犯如附表二編號1 至6 所示販賣第二級毒
    品6 罪刑，併為相關沒收之諭知；另維持第一審經比較新舊
    法後，論處其等共同犯如附表一編號3 所示之販賣第二級毒
    品罪刑及諭知相關沒收之判決，駁回檢察官該部分在第二審
    之上訴。固非無見。
二、惟查：
    按刑事訴訟法第348 條於民國110 年6 月16日修正公布施行
    ，同年月18日生效，刪除原第1 項後段「未聲明為一部者，
    視為全部上訴」之規定，並增設第2 項但書及第3 項之規定
    ，其第3 項係明定「上訴得明示僅就判決之刑、沒收或保安
    處分一部為之」，而立法意旨亦揭示：「為尊重當事人設定
    攻防之範圍，並減輕上訴審審理之負擔，容許上訴權人僅針
    對刑、沒收或保安處分一部提起上訴，其未表明上訴之認定
    犯罪事實部分，則不在第二審之審判範圍。如為數罪併罰之
    案件，亦得僅針對各罪之刑、沒收、保安處分或對併罰所定
    之應執行刑、沒收、保安處分，提起上訴，其效力不及於原
    審所認定之各犯罪事實，此部分犯罪事實不在上訴審審查範
    圍」。是以，倘上訴人已於上訴書狀表明僅就各罪之宣告刑
    及所定應執行刑，提起上訴，則第一審所認定各罪之犯罪事
    實自不在其上訴範圍內。
    又上訴聲明如未「明示」僅就判決之一部為之者，解釋上即
    應認上訴人係對於判決之全部提起上訴，俾符上訴人之利益
    及上訴聲明之本旨。所謂明示，係指上訴人以書狀或言詞直
    接將其上訴範圍之效果意思表示於外而言。如上訴人之上訴
    書狀或程序進行中之言詞陳述，若所為上訴聲明，並非明確
    表示僅就原判決之「刑」、「沒收」或「保安處分」部分上
    訴，且其意思表示究否排除與該部分判決所由依據原判決之
    「罪」（包括犯罪事實、證據及論罪）部分，尚有未明，為
    確定上訴範圍，第二審法院自應就此為闡明，以釐清上訴範
    圍是否包括第一審判決之「罪」部分。倘上訴人上訴書狀並
    未明示僅就判決之刑、沒收或保安處分為上訴，然其於第二
    審準備或審判程序已明示就判決之刑為一部上訴，應認上訴
    人係對該部分上訴，第二審法院僅能就上訴範圍部分為審理
    ，否則即有未受請求之事項予以判決之違法。
    卷查，本件檢察官之第二審上訴係於110 年11月26日繫屬於
    原審法院，已在上述修法後，關於在原審之上訴範圍自應適
    用修正後之新法規定。而檢察官不服第一審判決，提起第二
    審上訴，其110 年10月19日之「上訴書」並未聲明為一部上
    訴，依其理由之記載，係主張：第一審判決將上訴人等各次
    販賣第二級毒品甲基安非他命之犯行，均減輕至有期徒刑 2
    年以下，竟又將其等定執行刑為有期徒刑2 年，以使上訴人
    等能符合宣告緩刑之要件，不僅減輕幅度之甚鉅，所定執行
    刑之刑度更有逾越合理裁量之疑義。第一審雖謂上訴人等於
    偵、審就本件犯行均坦承不諱，惟此情已於量刑時斟酌而從
    輕處遇，自不能再以此認其等所宣告之行應暫不執行。第一
    審大幅減輕其刑後又更輕縱予以緩刑，有裁量濫用之疑慮，
    其認事用法尚嫌未洽等語（見原審卷第15至17頁），似未聲
    明僅就判決之刑之一部上訴之旨。而依原審準備程序之筆錄
    所載，檢察官先陳述其上訴範圍係就①陳宗慶販賣第二級毒
    品及持有第二級毒品犯行、②陳建甫販賣第二級毒品犯行部
    分提起上訴（不應諭知緩刑），復就受命法官所詢：「檢察
    官上訴就原審對被告陳建甫、陳宗慶均諭知緩刑認為裁量不
    當外，對於原審判決對被告陳建甫、陳宗慶定應執行刑之刑
    度，有無爭執？是否在上訴範圍？」，則答以：「依據臺灣
    臺南地方檢察署上訴書所載，其上訴範圍應有2 個部分：1.
    就被告陳宗慶部分：①量刑部分：第一審判決關於販賣第二
    級毒品合併定應執行刑有期徒刑2 年為不當。②緩刑部分：
    第一審諭知緩刑部分為不當。2.就被告陳建甫部分：第一審
    判決關於販賣第二級毒品共9 罪合併定應執行刑有期徒刑 2
    年及諭知緩刑均不當」（見原審卷第206 、209 、219 頁）
    。倘若無訛，似已明示其上訴範圍僅對第一審就上訴人等所
    犯上揭各罪之「定應執行刑及緩刑」部分，而不及各罪之犯
    罪事實。又依審判筆錄之記載，檢察官雖陳述其上訴範圍，
    係就①陳宗慶販賣第二級毒品及持有第二級毒品犯行、②陳
    建甫販賣第二級毒品犯行部分提起上訴（同上卷第284 頁）
    ，似又聲明就上訴人等之「犯行」提起上訴，然因與前揭於
    準備程序主張之上訴範圍既有不同，原審審判長亦未就此闡
    明，以確認檢察官之上訴範圍是否僅就「刑」部分上訴，仍
    逕就上訴人等犯如附表一、二所載販賣第二級毒品之犯罪事
    實及沒收部分審理，並據以論罪判決，已有未合，因攸關原
    審之審理範圍是否及於罪（犯罪事實）及沒收部分，及該部
    分是否有未受請求之事項予以判決之違法，自應有調查、釐
    清之必要。
    又原判決於理由欄壹、二之㈢既謂：檢察官上訴書稱上訴人
    等共同販賣第二級毒品3罪，陳建甫販賣第二級毒品6罪，第
    一審量刑、定執行刑及均諭知緩刑不當，並據檢察官於原審
    準備程序說明：就第一審對陳宗慶持有第二級毒品大麻部分
    所處罪刑，雖不爭執，但此部分罪刑與陳宗慶前述共同販賣
    第二級毒品所處罪刑，一併諭知緩刑不當，亦在上訴範圍等
    語，故原審審理範圍即前揭檢察官上訴部分（見原判決第 3
    頁），乃竟就關於上訴人等之「罪」及「沒收」併為之判決
    ，其理由顯有矛盾。
三、上訴意旨雖未指摘及之，然此係本院得依職權調查之事項，
    且上述違背法令之情形，影響於事實之確定，本院無可據以
    為裁判，應認原判決關於附表一、二所示販賣第二級毒品部
    分有撤銷發回之原因。至上訴人等以「法院於適用毒品危害
    防制條例第17條第2 項後，在未審酌個案情形之下，得否一
    律拒絕再酌情適用刑法第59條」為由，請求提案大法庭云云
    。惟得否依刑法第59條酌量減輕其刑，法院有權斟酌決定，
    乃本院一貫所採之法律見解，而此見解並無顯然欠當或不符
    合時代需求或演進，而有必須改弦易轍之問題，要難認具有
    法律原則重要性而有由本庭提案本院刑事大法庭裁定統一或
    變更見解之必要，附此敘明。
貳、持有第二級毒品部分：
一、按刑事訴訟法第376 條第1 項所列各罪之案件，經第二審判
    決者，除第一審法院所為無罪、免訴、不受理或管轄錯誤之
    判決，經第二審法院撤銷並諭知有罪之判決者外，不得上訴
    於第三審法院，亦為該法條所明定。
二、陳宗慶另因違反毒品危害防制條例（持有第二級毒品）案件
    ，經原審判決後，其上訴聲明未「明示」僅就判決之一部為
    之，應認其係對於判決之全部提起上訴，惟此部分，原審係
    維持第一審依毒品危害防制條例第11條第2 項論處持有第二
    級毒品罪刑並諭知沒收銷燬之判決，核屬刑事訴訟法第 376
    條第1 項第1 款之案件，自不得上訴於第三審法院，其猶就
    此部分提起上訴，顯為法所不許，應予駁回。
據上論結，應依刑事訴訟法第397 條、第401 條、第395 條前段
，判決如主文。
中    華    民    國   111    年    9     月    8     日
                  刑事第七庭審判長法  官  段  景  榕  
                                  法  官  沈  揚  仁  
                                  法  官  汪  梅  芬  
                                  法  官  宋  松  璟  
                                  法  官  楊  力  進  
本件正本證明與原本無異
                                  書記官
中    華    民    國   111    年    9     月    12    日